臺灣臺中地方法院民事判決
110年度訴字第2648號
原      告  吉峰工業區管理委員會

法定代理人  林子琦  
訴訟代理人  陳衍仲律師
被      告  錩寶實業有限公司

法定代理人  洪潓妤  
被      告  巴洛尼亞有限公司

法定代理人  徐湘珠  
共      同
訴訟代理人  吳昀陞律師
上列當事人間請求給付土地使用補償金事件，經本院於民國111
年10月24日言詞辯論終結，判決如下：
    主    文
原告之訴及假執行之聲請均駁回。
訴訟費用由原告負擔。
    事實及理由
一、原告主張：
  ㈠訴外人廖貴枝為台中市○○區○○段000000地號土地（下以地號
    稱之）之所有權人，被告錩寶實業有限公司、被告巴洛尼亞
    有限公司向廖貴枝承租使用而為台中市○○區○○段000000地號
    土地所之使用人。    
  ㈡被告前依鈞院107年度訴字第2873號（下稱前案）判決，以原
    告及訴外人陳瓊鑾、升月有限公司、林耀庭、弘一齒輪工業
    股份有限公司、耀瀅精密股份有限公司、林烱榆、維駿工業
    股份有限公司、涂翰宇、王富美、仲欣輸送機械有限公司、
    陳忠凱、林炯煌、欣得隆有限公司為被告，訴請確認訴外人
    共有坐落台中市○○區○○段0000地號土地（下稱系爭土地），
    如附圖所示編號A部分、面積339.31平方公尺之土地，有通
    行權存在。原告及上列系爭土地共有人並應容忍被告於前項
    土地通行，不得設置障礙物或為任何妨礙原告通行之行為。
    原告等人不服提起上訴，經臺灣高等法院臺中分院以109年
    度上易字第448號判決駁回上訴而確定在案。
  ㈢基於使用者付費原則，請求被告給付償金，原告並支付新台
    幣（下同）80萬元，在上開通行範圍鋪設柏油。被告應分擔
    。
　㈣陳瓊鑾、升月有限公司、弘一齒輪工業股份有限公司、耀瀅
    精密股份有限公司、林烱榆、維駿工業股份有限公司、仲欣
    輸送機械有限公司、林炯煌、欣得隆有限公司九人業將其償
    金請求權共計267萬2026元讓與原告，並以起訴狀繕本送達
    ，作為債權讓與之通知。
　㈤爰依民法第787條第2項規定，先位請求一次給付10年（原記
    載50年，嗣更正為10年）償金267萬2026元，備位請求按年
    給付償金26萬7202元。
　㈥聲明：
　1.先位聲明：被告應給付原告267萬2026元。願供擔保請准宣
　　告假執行。
　2.備位聲明：被告應自本判決確定日起按年給付原告26萬7202
　　元。願供擔保請准宣告假執行。　　　　　　　　　
二、被告則以：
　㈠原告並非系爭土地共有人，應非償金請求權之權利主體，是
    本件原告請求應為無理由。
  ㈡被告二人均係承租訴外人廖貴枝1184-3土地而有通行系爭土
    地之需求，被告錩寶實業有限公司（下稱錩寶公司），租期
    自民國109年5月1日起至114年4月30日；被告巴洛尼亞有限
    公司（下稱巴洛尼亞公司）則自110年7月1日起至111年6月3
    0日止，是以在鈞院前案作為原告起訴請求確認通行權等。
    前案僅針對系爭土地共有人中否認被告有通行權者及妨害被
    告通行之原告起訴，惟原告主張僅受讓系爭土地部分共有人
    （9人，應有部分僅占5248/10000）之償金請求權，是以，
    原告請求金額，顯未依前開比例計算；且前案並未判准被告
    開設道路通行系爭土地，而係原告自願出資，鋪設柏油路面
    ，原告請求鋪設道路費用，於法不合。況系爭土地民國109
    年申報地價僅1323.2元，前次移轉現值或原規定地價為9297
    .2元，原告計算式基礎，顯有謬誤。又被告僅係承租人，租
    期屆滿，即無通行需求，原告一次請求十年償金，顯有未洽
    。縱依其備位請求按年計算，計算基礎亦有上開明顯錯誤。
　㈢並聲明：如主文所示。
三、得心證理由：
　㈠按土地因與公路無適宜之聯絡，致不能為通常使用時，除因
    土地所有人之任意行為所生者外，土地所有人得通行周圍地
    以至公路。前項情形，有通行權人應於通行必要之範圍內，
    擇其周圍地損害最少之處所及方法為之；對於通行地因此所
    受之損害，並應支付償金。民法第787條第1、2項固定有明
    文。次按，依民法第787條第1項後段規定，有通行權者，對
    於通行地因此所受之損害，雖應支付償金，惟「償金」係指
    補償「土地所有權人」不能使用土地之損害，必於有通行權
    者，行使其通行權後，始有是項損害之發生，與通行權無對
    價關係。民法第787條、第788條所謂「償金」，係指補償「
    土地所有權人」不能使用土地之損害而言，關於支付償金之
    方法，民法雖無規定，但行使通行權既屬繼續性質，則通行
    地所有人所受之損害，亦屬繼續發生，並因通行期間之久暫
    ，其損害亦有所不同，自難預先確定其損害總額，從而支付
    償金之方法，應以定期支付為適當。民法第787條、第788條
    第1項所稱之償金，係指通行權人之適法通行行為致通行地
    「所有人」不能使用土地所受損害之補償而言，該償金之計
    算標準與支付方法，民法雖未設有規定，惟核定該給付，仍
    應先確定通行地之位置與範圍，並斟酌通行地「所有人」所
    受損害之程度，即按被通行土地地目、現在使用情形，以及
    其形狀、附近環境、通行以外有無其他利用價值、通行權人
    是否獨占利用、通行期間係屬永久或暫時等具體情況而定，
    至通行權人因通行所得之利益，則非考量之標準。（最高法
    院76年度台上字第2646號、88年度台上字第3040號、94年度
    台上字第2276號判決參照）。換言之，民法第787條第2項、
    788條第1項之償金請求權人應為通行地之所有權人。
　㈡經查，原告並非系爭土地共有人，此有原告提出系爭土地登
    記謄本在卷可稽（本院卷第19-31頁），至於其雖主張共有
    人中9人已將償金請求權267萬2026元，讓與原告等語，並提
    出債權讓與契約書（下稱系爭契約）為證（見本院卷第33-3
    4頁）。惟查：
　1.系爭契約未載明簽署日期。究係在前案確定前（尚無償金請
    求權）或後簽署，尚有疑義。
　2.系爭契約所載列（打印）之讓與人有12人，其中無一親自簽
    名；其中王富美、陳忠凱二人，未有蓋印；至於其中有蓋印
    之林耀庭，雖係前案被告之一，經比對原告提出之系爭土地
    登記謄本，則已非系爭土地共有人。是以，系爭契約真實性
    ，有待商榷。
  3.再查，系爭契約明載讓與債權金額共計267萬2026元，雖與
    原告先位聲明金額相符，惟據原告起訴狀第7頁所示（本院
    卷第17頁），算出此一金額之計算式係記載：603.03平方公
    尺×14770×5%×60＝0000000元，惟查：⑴依上開算式計算所得
    數字應為2672萬259元，而非267萬2026元；⑵前案判決確認
    被告在系爭土地之通行範圍面積為339.31平方公尺而非603.
    03平方公尺；⑶系爭土地之公告現值為每平方公尺1萬4251元
    （見本院卷第19頁），而非1萬4770元；⑷原告上開計算式所
    據之「國有非公用土地提供私有袋地通行作業要點」第八點
    （一）項規定：「僅提供通行者：按同意通行當期『申報地
    價』年息百分之五計算，一次計收『五十』年。」（見本院卷
    第16頁），而系爭土地109年1月申報地價為1323.3元，與上
    開算式中14770元差距甚遠；⑸且上開要點一次計收50年而非
    60年，與計算式中以60年計算，亦不相符。綜上所述，原告
    起訴狀及言詞辯論狀中（本院卷第198頁）先位聲明之金額
    （即系爭契約所載金額），顯然並非依系爭土地通行償金相
    關正確數據為基礎，系爭契約「確定」之償金債權金額267
    萬2026元，顯屬無據。
　4.綜上，系爭契約之真實性，尚有疑義，難以遽予採用。從而
    ，原告據系爭契約為先位請求，自非有據，應予駁回。原告
    之訴既經駁回，其假執行聲請同失依附，應併予駁回。
　㈢至於原告主張鋪設柏油路費用80萬元，依使用者付費原則，
    被告應共同負擔等語，惟依原告起訴主張之訴訟標的及請求
    之償金，均僅有民法第787條第2項，且原告請求之金額，亦
    不包括此部分金額在內（參原告起訴狀及111年9月21日民事
    總言詞辯論狀及本院111年10月24日言詞辯論筆錄），從而
    ，自毋庸贅予論駁。
　㈣末查，原告備位請求部分，揆諸上開理由㈠所述，原告並非法
    律上得以自己名義請求償金之正當權利人（正當權利人應為
    系爭地之所有權人），且原告亦未主張自正當權利人處受讓
    此部分債權（原告主張受讓之債權為先位聲明及系爭契約所
    載金額共計267萬2026元之債權），且業經本院說明系爭契
    約難認為真正如上㈡所述，從而，原告備位請求，亦於法無
    據，應予駁回。其假執行之聲請，同失依附，應併予駁回之
    。
四、因本案事證已臻明確，兩造其餘主張、陳述併所提證據經審
    酌與本院上開論斷無涉或無違，爰不一一論駁。
五、結論：原告之訴為無理由，依第78條，判決如主文。
中　　華　　民　　國　　111 　年　　11　　月　　28　　日
                  民事第一庭  法  官     曹宗鼎
上正本係照原本作成。
如對本判決上訴，須於判決送達後20日內向本院提出上訴狀。如
委任律師提起上訴者，應一併繳納上訴審裁判費。
中　　華　　民　　國　　111 　年　　11　　月　　28　　日
                              書記官     曾右喬